【裁判字號】    99,消債更,7
【裁判日期】    990226
【裁判案由】    更生事件
【裁判全文】
臺灣臺南地方法院民事裁定             99年度消債更字第7號
聲  請  人  甲○○
即  債務人
上列當事人因消費者債務清理事件聲請更生，本院裁定如下：
    主  文
聲請駁回。
聲請費用新臺幣壹仟元由聲請人負擔。
    理  由
一、聲請意旨略以：聲請人對金融機構因消費借貸而負擔之債務
    共計新臺幣（下同）182 萬0,812 元，前於消費者債務清理
    條例施行前，曾於民國95年間向最大債權金融機構安泰商業
    銀行股份有限公司（下稱安泰銀行）請求協商而協商成立，
    雙方約定聲請人應自95年7 月起，分120 期，每月清償1 萬
    7,000 元至全部債務清償為止。惟聲請人每月之收入約僅1
    萬餘元，尚有子女顏靖芸、配偶楊小琪需要扶養，無力履行
    協商之約定，以致於97年11月間毀諾，且配偶楊小琪於99年
    1 月23日再度生產，亦使聲請人之負擔增加，聲請人乃因有
    不可歸責於己之事由，致履行協商之約定顯有重大困難，爰
    依消費者債務清理條例之規定，聲請更生等語。
二、按債務人與金融機構協商成立者，不得聲請更生或清算。但
    因不可歸責於己之事由，致履行顯有重大困難者，不在此限
    ；本條例施行前，債務人依金融主管機關協調成立之中華民
    國銀行公會會員辦理消費金融案件無擔保債務協商機制與金
    融機構成立之協商，準用前項之規定，消費者債務清理條例
    第151 條第5 項、第6 項分別定有明文。揆其立法目的，乃
    因債務人受法院裁定開始更生或清算者，其生活、資格、權
    利等均將受限制，該等程序係債務清理之最後手段，於無法
    協商時，始適用更生或清算程序清理其債務。且為避免債務
    人任意毀諾已成立之協商，濫用更生或清算之債務清理程序
    ，故無論係依消費者債務清理條例所成立之協商或依上開銀
    行公會債務協商機制所成立之協商，非有不可歸責於己之事
    由，致履行顯有重大困難者，不得聲請更生或清算。而所謂
    「不可歸責於己之事由，致履行顯有重大困難」，乃指協商
    成立後發生不可預料之情事，使債務人收入減少或支出增加
    ，致履行協商之約定顯有重大困難。次按，聲請更生或清算
    不合程式或不備其他要件者，法院應以裁定駁回之，但其情
    形可以補正者，法院應定期間先命補正，消費者債務清理條
    例第8 條亦有明文。
三、經查：
  (一)聲請人對金融機構因消費借貸而負擔之債務共計182 萬
    0,812 元，前於消費者債務清理條例施行前，曾於95年間向
    最大債權金融機構安泰銀行請求協商，而於95年6 月22日協
    商成立，雙方約定聲請人應自95年7 月起，分120 期，每月
    10日清償1 萬6,343 元至全部債務清償為止，有協議書影本
    1 份在卷可按（參見本院卷第68頁）。聲請人主張雙方約定
    聲請人應自95年7 月起，分120 期，每月清償1 萬7,000 元
    至全部債務清償為止，應與事實不符，不足採信。
  (二)聲請人雖主張每月之收入約僅1 萬餘元，尚有配偶楊小琪、
    子女顏靖芸需要扶養，無力履行協商之約定，以致於97年11
    月間毀諾，且配偶楊小琪於99年1 月23日再度生產，亦使聲
    請人之負擔增加，聲請人乃因有不可歸責於己之事由，致履
    行協商之約定顯有重大因難等語。惟查：
    1.自抗告人於95年6 月22日與安泰銀行協商成立時起至99年
      1 月23日第二名子女出生之日止之收入及支出情形觀之：
      (1)聲請人於95年間向安泰銀行請求協商時，具狀陳稱每月
        收入3 萬元，有聲請人於95年間向安泰銀行請求協商時
        ，出具之收入證明切結書影本1 份在卷可按（參見本院
        卷第75 頁 ），核與聲請人主張每月之收入約僅1 萬餘
        元等語，已有不符；而聲請人復未能舉證證明於95年6
        月22日以後，有何使其收入減少之情形存在，其主張每
        月之收入約僅1 萬餘元，自不足採，仍應以其於95年間
        向安泰銀行請求協商時，具狀陳述之每月收入狀況為可
        採，故本院認聲請人每月收入應為3 萬元。
      (2)次按，消費者債務清理條例立法目的係為使不幸陷入經
        濟困境之人得以清理債務、重建生活，並在清理債務過
        程中能適度保有符合人性尊嚴之最低基本生活所需，而
        非維持債務人過去慣常之寬裕生活型態，否則非僅有悖
        於消費者債務清理條例之意旨，更係將債務人因個人浪
        費或財務管理失控之風險不當轉嫁予金融機構負擔，顯
        非公允。故為妥適調整債務人與債權人及其他利害關係
        人間之權利義務關係，保障債權人獲得公平受償，並謀
        求消費者經濟生活之重建復甦機會，法院對於債務人每
        月必要之生活費用，自應參考政府所定最低生活費作為
        裁量標準。本院審酌聲請人於95年至今，均居住於臺南
        縣，有戶籍謄本影本1 份附卷可考（參見本院卷第5 頁
        ），參酌內政部公告之95、96、97、98、99年度臺灣省
        （不含臺北縣）低收入戶最低生活費，分別為每人每月
        9,210 元、9,509 元、9,829 元、9,829 元、9,829 元
        ，有歷年最低生活費一覽表1 份附卷可按（參見本院卷
        第117 頁），認聲請人於95年至今，每月應支出必要生
        活費用應為9,210 元、9,509 元、9,829 元、9,829 元
        、9,829 元，始為合理。其次，內政部公布之前開低收
        入戶最低生活費乃由中央、直轄市主管機關參照中央主
        計機關所公布當地區最近1 年平均每人消費支出60% 定
        之，此參諸社會救助法第4 條第2 項之規定自明；而中
        央主計機關所公布當地區最近1 年平均每人消費支出，
        乃依據各縣市轄區內之民生消費型態、經濟繁榮情狀及
        縣市居民之所得收入等各項數據所統計出之消費支出金
        額，於統計時，業已計入平均每人之食品、飲料、菸草
        支出、衣著、鞋襪類支出、房地租、水費、燃料及燈光
        支出、家庭器具、設備及家事管理支出、醫療及保健支
        出、運輸交通及通訊支出、娛樂消遣及教育文化服務支
        出及什項支出，自不應於聲請人每月應支出之必要生活
        費用外，再行計入房租之支出，附此敘明。
      (3)復按，直系血親相互間，互負扶養之義務；夫妻互負扶
        養之義務，其負扶養義務之順序與直系血親卑親屬同，
        其受扶養權利之順序與直系血親尊親屬同；負扶養義務
        者有數人而其親等同一時，應各依其經濟能力，分擔義
        務；受扶養權利者，以不能維持生活而無謀生能力者為
        限；前項無謀生能力之限制，於直系血親尊親屬，不適
        用之；扶養之程度，應按受扶養權利者之需要與負扶養
        義務者之經濟能力及身分定之。此參之民法第1114條第
        1 款、第1116條之1 、第1115條第3 項、第1117條第1
        項、第2 項、第1119 條 分別定有明文。查：
        (甲)聲請人之女顏靖芸係92年8 月21日出生，有戶籍謄本
          1 份在卷足據（參見本院卷第5 頁），堪認不能維持
          生活而無謀生能力，應有受聲請人扶養之權利。本院
          審酌聲請人之女顏靖芸，住於臺南縣，有戶籍謄本1
          份附卷可考（參見本院卷第5 頁），對其負扶養義務
          之人，除聲請人外，尚有聲請人之配偶楊小琪；而聲
          請人積欠前開為數不少之債務，聲請人之配偶楊小琪
          時常工作中斷，業據聲請人具狀陳述在卷（參見本院
          卷第1 項）；並斟酌聲請人之經濟能力應僅能提供其
          女顏靖芸與低收入戶最低生活費相當之扶養程度，而
          內政部公布95、96、97、98、99年度臺灣省（不含臺
          北縣）低收入戶最低生活費分別為每人每月9,210 元
          、9,509 元、9,829 元、9,829 元、9,829 元，及聲
          請人之女顏靖芸尚屬兒童，乃依附父母生活，且其需
          要較諸成年人為低，例如菸草支出、房地租、家庭器
          具、設備及家事管理支出、通訊支出等費用，均非兒
          童必要支出之費用等一切情狀，認聲請人之女顏靖芸
          每月之扶養費以6,000 元為適當；復考量聲請人及其
          配偶楊小琪之經濟能力，認聲請人應負擔扶養義務二
          分之一。從而，聲請人每月應負擔其女顏靖芸之扶養
          費，應為3,000 元（計算式：6,000 ×1/2 ＝3,000
          ）。
        (乙)聲請人之配偶楊小琪為71年7 月6 日生，有戶籍謄本
          1 份在卷可按（參見本院卷第5 頁），正值壯年，且
          時常工作中斷，已如前述，足見聲請人之配偶楊小琪
          非無謀生能力，揆之前揭規定，自無受聲請人扶養之
          權利，聲請人應無負擔其配偶楊小琪扶養費之義務。
      (3)從而，聲請人於95、96年每月必要支出之費用分別為1
        萬2,210 元（計算式：9,210 ＋3,000 ＋0 ＝12,210
        ）及1 萬2,509 元（計算式：9,509 ＋3,000 ＋0 ＝
        12,509），於97、98、99年1 月23日聲請人第2 名子女
        出生以前每月必要支出之費用，則為1 萬2,829 元（計
        算式：9,829 ＋3,000 ＋0 ＝12,829）；以聲請人每月
        平均收入3 萬元，扣除每月必要支出之費用，於95、96
        、97、98、99年1 月23日聲請人第2 名子女出生以前，
        分別尚有1 萬7,790 元、1 萬7,491 元、1 萬7,171 元
        、1 萬7,171 元、1 萬7,171 元，可供履行協商，應有
        能力履行前述協商之約定。參以聲請人於95年7 月間，
        與安泰銀行前述協商成立之後，自95年7 月至11月間，
        均有履行上開協商之約定，益徵以聲請人收入及支出之
        情形，如無其他情事，履行前開協商之約定，應無困難
        ，而聲請人復未能舉證明其於95年6 月22日與安泰銀行
        協商成立後至99年1 月23日聲請人第2 名子女出生之日
        止，有何不可預料之情事發生，使其收入減少或支出增
        加，致履行協商顯有重大困難，自難認聲請人有何因不
        可歸責於己之事由，致履行顯有重大困難之情形。
    2.自99年1 月23日聲請人第2 名子女出生時止之收入及支出
      情形觀之：
      (1)聲請人每月收入應為3 萬元，已如前述；又聲請人之第
        2 名子女甫於99年1 月23日出生，有惠馨婦產科診所診
        斷證明書影本1 份附卷可佐（參見本院卷第105 頁），
        堪認聲請人第2 名子女不能維持生活而無謀生能力，應
        有受聲請人扶養之權利。本院審酌聲請人第2 名子女，
        應與聲請人同住於臺南縣，對其負扶養義務之人，除聲
        請人外，尚有聲請人之配偶楊小琪；而聲請人積欠前開
        為數不少之債務，聲請人之配偶楊小琪時常工作中斷，
        已如前述；斟酌聲請人之經濟能力應僅能提供其第2 名
        子女與其女顏靖芸相當之扶養程度等一切情狀，認聲請
        人第2 名子女每月之扶養費亦以6,000 元為適當；復考
        量聲請人及其配偶楊小琪之經濟能力，認聲請人應負擔
        扶養義務二分之一。從而，聲請人每月應負擔其第2 名
        子女之扶養費，亦為3,000 元（計算式：6,000 ×1/2
        ＝3, 000）。
      (2)聲請人於99年1 月23日第2 名子女出生以前，每月必要
        支出之費用為1 萬2,829 元，已如前述；於99年1 月23
        日第2 名子女出生以後，每月復應負擔第2 名子女之扶
        養費3,000 元，則聲請人於第2 名子女出生以後，每月
        必要支出之費用，應為1 萬5,829 元（計算式：12,898
        ＋3,000 ＝15,829），以聲請人每月平均收入3 萬元，
        扣除每月必要支出之費用1 萬5,829 元，僅賸1 萬
        4,172 元可供履行協商，顯然不足以履行協商之約定，
        堪認聲請人於99年1 月23日第2 名子女出生以後，履行
        前開協商之約定顯有重大困難。
      (3)惟查，聲請人於95年間與安泰銀行協商時，應可預料日
        後如生育第2 名子女，於第2 名子女出生以後，如薪資
        並未增加或其配偶楊小琪於第2 名子女出生以後，對於
        所生之子女不能負擔較重之扶養義務，有致履行前開協
        商有重大困難之可能，然聲請人於安泰銀行協商時，仍
        未預留養育第2 名子女之扶養費，則其於第2 名子女出
        生後，因薪資並未增加，且其配偶楊小琪不能對於子女
        負擔較重之扶養義務，以致因支出增加，履行前開協商
        有重大困難，自非不可歸責於聲請人，尚難謂聲請人有
        何因不可歸責於己之事由，致履行顯有重大因難之情形
        。
    3.從而，足見聲請人並無因不可歸責於己之事由，致履行協
      商顯有重大困難之情形。
四、綜上所陳，本件聲請人於消費者債務清理條例施行前，既依
    金融主管機關協調成立之中華民國銀行公會會員辦理消費者
    金融案件無擔保債務協商機制與金融機構成立協商，又無不
    可歸責於己之事由，致履行顯有重大困難之情形，其聲請之
    更生之要件即有不備，且其情形又屬無從補正，揆之前揭規
    定，自應駁回其更生之聲請。
五、依消費者債務清理條例第8 條、第15條，民事訴訟法第78條
    ，裁定如主文。
中    華    民    國    99    年    2     月    26    日
                  民事第三庭  法  官  伍逸康
以上正本係照原本作成。
如對本裁定抗告須於裁定送達後10日內向本院提出抗告狀，並繳
納抗告費新臺幣1,000元。
中    華    民    國    99    年    2     月    26    日
                              書記官  盧昱蓁

司法院資訊處製作；財團法人民間司法改革基金會備份。
